【裁判字號】    97,易,878
【裁判日期】    970605
【裁判案由】    侵占
【裁判全文】
臺灣臺中地方法院刑事判決             97年度易字第878號
公訴人  臺灣臺中地方法院檢察署檢察官
被  告  丙○○
上列被告因侵占案件，經檢察官提起公訴（九十六年度調偵字第
四二六號），本院判決如下：
    主    文
丙○○連續意圖為自己不法之所有，而侵占對於業務上所持有之
物，處有期徒刑捌月，減為有期徒刑肆月，如易科罰金，以銀元
佰元即新臺幣玖佰元折算壹日。
    犯罪事實
一、丙○○自民國九十三年十一月間起至九十四年十一月間止，
    擔任華威影音科技有限公司（下稱華威公司）之業務專員，
    負責公司代收客戶應繳帳款之工作，為從事業務之人。竟基
    於意圖為自己不法所有之概括犯意，自九十四年六月間起至
    同年九月間止，將業務上收受而持有如附表所示客戶之帳款
    新台幣（下同）二十二萬二百元侵占入己。嗣經華威公司查
    證革職後，請求返還無著而訴請究辦。
二、案經華威公司訴請臺灣臺中地方法院檢察署檢察官偵查起訴
    。
    理      由
一、按現行刑事訴訟法為保障被告之反對詰問權，排除具有虛偽
    危險性之傳聞證據，以求實體真實之發見，於該法第一百五
    十九條第一項明定被告以外之人於審判外之言詞或書面陳述
    ，除法律有規定者外，不得作為證據。而刑事訴訟法第一百
    五十九條之一至一百五十九條之四有傳聞法則之例外規定，
    且被告以外之人於審判外之陳述，雖不符前四條之規定，而
    經當事人於審判程序同意作為證據，法院審酌該言詞陳述或
    書面陳述作成時之情況，認為適當者，亦得為證據；當事人
    、代理人或辯護人於法院調查證據時，知有第一百五十九條
    第一項不得為證據之情形，而未於言詞辯論終結前聲明異議
    者，視為有前項之同意，刑事訴訟法第一百五十九條之五定
    有明文。本件證人陳梅鶯、陳淑英、吳義郎於接受警員詢問
    時所為之陳述，雖係被告以外之人於審判外之言詞陳述，惟
    被告丙○○迄本院言詞辯論終結前，均未對上開證人於警詢
    時陳述之證據能力聲明異議，且本院參酌上開警詢筆錄作成
    時之情況尚無不當，復與本院調查其他客觀證據所得之資料
    相符，而認適合作為證據，依刑事訴訟法第一百五十九條之
    五第二項之規定，該證人陳梅鶯、陳淑英、吳義郎於警詢所
    為之陳述，應認具有證據能力，合先敘明。
二、訊據被告丙○○對於業務上收受而持有如附表所示客戶之帳
    款二十二萬二百元之事實，固坦承不諱，惟矢口否認有何侵
    占犯行，辯稱：「附表編號一至十之客戶我均有去收款，也
    未交回公司，但上開款項均是在九十四年六月以後收的，但
    華威公司自九十四年六月起就沒有給付我薪資，且公司在雲
    林西螺，客戶是在臺中，不可能收款隔天就要繳回公司。後
    來我要跟公司結算，但公司說倒閉客戶的帳款要由我負責，
    我認為不合理，所以一直沒有跟公司處理。之後我有匯款二
    次回公司，一次是一萬二千五百元，一次是二萬元，共三萬
    二千五百元。」「九十四年六至九月間，我並非公司業務人
    員，我是九十四年五月三十一日即被公司革職」，並質疑「
    證人丁○○在華威公司任職期間，鳳之城是否有一台伴唱機
    被法院扣押？」云云。惟查上開犯罪事實，業據：
（一）證人即響亮之星櫃檯會計陳梅鶯，於九十六年四月三十日
      警詢時證稱：「我有向華威影音科技公司租賃電腦伴唱機
      ，於九十三年十二月起在臺中縣豐原市○○里○○路五九
      八號響亮之星租用，有簽訂合約。」「租金每月四千元，
      由丙○○按月到店收取，丙○○共收取九期，共收取租金
      三萬六千元。」「丙○○分別於九十四年一月二十日、二
      月二十日、三月十一日、四月二十三日、五月十七日、六
      月十三日、七月四日、八月十五日及九月二十二日至臺中
      縣豐原市○○路五九八號響亮之星收取，並有收據為證」
      等語。（見九十六年度他字第三三號卷第三十六頁至三十
      七頁）
（二）證人即花木蘭美容店櫃檯會計陳淑英，於九十六年四月三
      十日警詢時證稱：「我有向華威公司租賃電腦伴唱機，於
      九十四年四月份起在臺中縣豐原市○○路七二九號花木蘭
      美容店租賃使用，有簽訂合約。」「租金每月一萬八千六
      百元，由丙○○按月到店收取，丙○○共收取租金六期，
      合計十一萬一千六百元。」「丙○○分別於九十四年四月
      十一日、五月十七日、六月十三日、七月十日、八月十一
      日及九月十日至臺中縣豐原市○○路七二九號收取，並有
      收款收據為證」等語。（見九十六年度他字第三三號卷第
      三十八頁至三十九頁）
（三）證人即鳳之城前股東吳義郎，於九十六年四月三十日警詢
      時證稱：「我有向華威公司租賃電腦伴唱機，於九十四年
      二月份起在臺中縣豐原市○○路三五九號鳳之城ＫＴＶ承
      租使用，有簽訂合約。」「租金每月二萬元，由丙○○收
      取，共收取伴唱機租金五期，合計十萬元。」「丙○○分
      別於九十四年二月十日、三月十日、四月十日、五月十日
      及六月十日至臺中縣豐原市○○路三五九號鳳之城ＫＴＶ
      收取，收款收據已遺失」等語。（見九十六年度他字第三
      三號卷第四十頁至四十一頁）
（四）證人即櫻卡拉ＯＫ經營者侯甲○○，於九十七年五月十五
      日本院審理本案時結證稱：「九十六年度他字第三三號卷
      第二十二頁切結書上之名字是我簽的，係按公司業務每月
      來灌歌的收據認定被告有來收租金... 」等語。（見九十
      七年度易字第八七八號卷第九十七頁背面至九十八頁）
      是上開四位證人之證述，核與被告丙○○於九十七年三月
      二十七日本院行準備程序時自陳：「對起訴書附表所記載
      之金額沒有意見，但我無法確定正確的金額，上開款項我
      尚未繳回公司，亦尚未與公司彙算」之情節大致相符。
（五）證人即曾任華威公司副理丁○○，於九十七年五月十五日
      本院審理本案時結證稱：「被告丙○○於華威公司擔任業
      務專員，自九十三年十一月間至九十四年五月間。因被告
      於九十四年五月間因侵占公司款項，被公司以存證信函通
      知他革職，之後因他要跟公司談償還侵占款項事宜，公司
      又讓他復職，做到年八、九月左右才正式離職。」「依照
      公司的認定，被告之任職期間是到九十四年八、九月份。
      」「九十四年十一月十一日發第一封存證信函時，是因被
      告自九十四年五月公司一直聯絡被告，被告都不來，也很
      難聯絡到，公司才會以他最後一次打卡的時間發存證信函
      告訴被告已遭公司解職。第二封是被告於九十四年十一月
      間收到存證信函後，跟公司說要談還款事宜，但事後一直
      沒有履行，所以公司才會再發第二封存證信函給被告。」
      「被告從九十四年六月至九月間，應該有持續向客戶收款
      。」「九十四年六月至九月，因公司已經知道被告侵占公
      司款項，被告未將收取款項繳回公司，所以公司才暫不發
      薪資給被告。七月份之『暫發』二字是我寫的，意思是『
      暫不發放』，實際上並未發薪資給被告，公司只是計算出
      被告本來應領薪資，因被告未將所收取之款項繳回公司，
      所以公司暫不發放。」「九十四年六月至九月既然有業務
      獎金明細，表示被告確實有收回這些款項，且要發放給被
      告業務獎金。」「公司發給被告的薪資方式，不可能讓被
      告先將所收取的傭金扣除後，其餘再繳回公司，因被告未
      將所收租金繳回公司，公司無法計算他的傭金，就無法因
      此計算傭金，無法確認被告該月之業務獎金，不可能任由
      被告隨便扣除。」「依薪資明細表來看，公司仍有替被告
      繳九十四年六、七、八月之健、勞保費，因如我剛才所述
      ，公司於六、七、八月讓被告復職，所以公司有幫被告繳
      健、勞保費。之後因被告所侵占的款項沒有完全繳回公司
      ，公司又聯絡不到被告，所以公司自九月起就沒有再幫被
      告繳健保費，並於十一月發第一次存證信函給被告。」「
      鳳之城被法院查扣一部伴唱機，沒有扣除一部之租金，因
      公司有補足應收租金的機器數額，所以租金還是一樣」等
      語。（見九十七年度易字第八七八號卷第九十四頁至九十
      七頁背面）
三、縱卷附華威公司寄予被告丙○○之二紙存證信函均表示，華
    威公司已於九十四年五月三十一日正式將被告革職，而後又
    將被告予以復職，惟該二紙存證信函係分別於九十四年十一
    月十一日、九十五年八月七日先後送達被告，上開革職（即
    解僱）之意思表示於九十四年十一月十一日方由被告收受合
    致，是應於此時才生革職之效。又被告於九十四年六至九月
    間仍有繼續向客戶收款之情形；且華威公司於九十四年六、
    七、八月亦有為被告繳納勞、健保費及計算薪資等情形，可
    認九十四年六至九月間，雙方均默認被告仍係華威公司業務
    人員無疑，直至九十四年十一月十一日被告收受革職（即解
    僱）之存證信函後，解僱之意思表示始到達被告，始生解僱
    之效力。再被告領取薪資之方式依證人丁○○所述是於下次
    回公司時繳回所收款項給公司，但並不允許被告可任意先行
    扣除其應領獎金後，再將餘款繳回公司。則縱使九十四年六
    月至九月原告公司有計算被告薪資，但被告業已侵占在先，
    被告應不得先扣除獎金。又被告可領取該薪資或是被告所述
    以拆帳方式，被告所能領取的薪資僅六萬餘元，惟被告於附
    表所示期間內扣留款項合計已達二十二萬二百元，遠高於被
    告應得之薪資及業務獎金金額，其顯非為主張自己薪資而扣
    留上開財物，更足以證明被告侵占之犯行，且被告亦自陳不
    知其薪資多少，如何預先扣除，是被告所辯顯不足採。
四、此外更有存證信函二紙、陳淑英證明被告收款切結書、陳梅
    鶯證明被告收款切結書、詹金鳳證明被告收款切結書、林秀
    英證明被告收款切結書、甲○○證明被告收款切結書、乙○○證明被告收款切結書、劉嘉豪證明被告收款切結書、趙翡
    翎證明被告收款切結書、響亮之星及花木蘭護膚名店收據共
    十五紙等資料在卷可佐。綜上所述，被告首揭辯詞，無非推
    諉卸責之語，不足採信，是本件事證至臻明確，被告業務侵
    占之犯行洵堪認定。
五、被告行為後，刑法業於九十四年一月七日修正，於同年二月
    二日公布，於九十五年七月一日施行。按行為後法律有變更
    者，適用行為時之法律，但行為後之法律有利於行為人者，
    適用最有利於行為人之法律，修正後即現行刑法第二條第一
    項定有明文。
（一）修正後刑法已刪除第五十六條連續犯之規定，此刪除雖非
      犯罪構成要件之變更，但顯已影響行為人刑罰之法律效果
      ，自屬法律有變更，依新法第二條第一項規定，比較新、
      舊法結果，仍應適用較有利於被告之行為時法律即舊法論
      以連續犯（最高法院九十五年第八次刑事庭會議決議參照
      ）。
（二）修正前刑法第四十一條第一項前段規定：「犯最重本刑為
      五年以下有期徒刑以下之刑之罪，而受六個月以下有期徒
      刑或拘役之宣告，因身體、教育、職業、家庭之關係或其
      他正當事由，執行顯有困難者，得以一元以上三元以下折
      算一日，易科罰金」；又被告行為時之易科罰金折算標準
      ，修正前罰金罰鍰提高標準條例第二條（現已刪除）規定
      ，就其原定數額提高為一百倍折算一日，則本件被告行為
      時之易科罰金折算標準，應以銀元一百元、二百元、三百
      元折算一日，經折算為新台幣後，應以新台幣三百元、六
      百元、九百元折算為一日。修正施行後之規定則為：「犯
      最重本刑為五年以下有期徒刑以下之刑之罪，而受六個月
      以下有期徒刑或拘役之宣告者，得以新台幣一千元、二千
      元或三千元折算一日，易科罰金」。比較修正前後之易科
      罰金折算標準，以被告行為時關於易科罰金之規定，較有
      利於被告，是應適用行為時之法律。
（三）至於刑法第三百三十六條第二項法定刑為罰金部分，以及
      法定刑為罰金之提高標準之部分，因九十五年六月十四日
      增訂公布自同年七月一日起施行之刑法施行法第一條之一
      規定，中華民國九十四年一月七日刑法修正施行後，刑法
      分則編所定罰金之貨幣單位為新台幣；而九十四年一月七
      日刑法修正時，刑法分則編未修正之條文定有罰金者，自
      九十四年一月七日刑法修正施行後，就其所定數額提高為
      三十倍。立法理由謂：因應刑法增修條文施行後，刑法第
      三十三條第五款規定，罰金貨幣單位已改為新台幣，是以
      同法各罪所定罰金貨幣單位，自應配合上開規定修正；且
      因不再適用現行法規所定貨幣單位折算新台幣條例，為使
      罰金數額趨於一致，避免衍生新舊法比較適用問題，以緩
      和實務適用法律之衝擊，於不變動罰金數額之前提下，而
      為制定。可見刑法施行法第一條之一，係為取代罰金罰鍰
      提高標準條例第一條及現行法規所定貨幣單位折算新台幣
      條例第二條而制定，而本次刑法修正時，該法第三百三十
      六條第二項並未修正，依上開規定，就罰金刑部分之貨幣
      單位改為新台幣，並就其所定罰金數額提高為三十倍，惟
      實際上其構成要件及法定刑並未變更，自無新舊法比較適
      用問題，爰不贅予比較，附此敘明。（最高法院九十六年
      度台上字第五四三八號、九十六年度台上字第五三三一號
      、九十六年度台上字第四一八五號等判決要旨供參）
六、按所謂業務係指吾人於社會生活中所繼續經營之事務，查被
    告於九十三年十一月十七日起至九十四年十一月間，任職於
    華威公司擔任業務專員一職，並負責為華威公司收取帳款之
    工作，是其所為代華威公司收取帳款之事務，即係被告在社
    會生活中所繼續經營之事務，而為從事業務之人，故被告持
    有華威公司應收帳款，即為基於業務上之關係而持有他人之
    物，其利用業務上之機會，侵占其業務上持有之款項，核被
    告所為，係犯刑法第三百三十六條第二項之業務侵占罪。且
    查被告先後多次業務侵占犯行，均時間緊接，且觸犯構成要
    件相同之罪名，顯係基於概括之犯意為之，為連續犯，應依
    修正前刑法第五十六條之規定論以一罪，並加重其刑。爰審
    酌被告侵占業務上所持有之華威公司帳款，破壞從事業務之
    人應本之忠實誠信關係，又為圖脫個人經濟之困，竟以不法
    侵占之手段達成目的，致生損害於告訴人華威公司，又其遲
    未能與告訴人達成和解，其行為誠屬可議，惟被告業於九十
    五年一月十一日及同年月二十七日分別以匯款方式返還告訴
    人一萬二千五百元及二萬元之犯罪後態度，及其犯罪之動機
    、目的、手段、犯罪所得非鉅等一切情狀，處如主文所示之
    刑。
七、被告本件犯罪時間係在九十六年四月二十四日之前，且所犯
    係刑法第三百三十六條第二項之業務侵占罪，合於中華民國
    九十六年罪犯減刑條例第二條第一項第三款規定之減刑條件
    ，應依該條例規定減其宣告刑二分之一，即減為如主文所示
    之刑，並援引上開減刑條例第九條之規定，同依修正前刑法
    第四十一條第一項前段及修正前罰金罰鍰提高標準條例第二
    條之規定，對被告所受減刑後之有期徒刑宣告併諭知易科罰
    金之折算標準。
據上論斷，應依刑事訴訟法第二百九十九條第一項前段，刑法第
二條第一項前段、第三百三十六條第二項、修正前刑法第五十六
條、修正前刑法第四十一條第一項前段、刑法施行法第一條之一
第一項、第二項前段，修正前罰金罰鍰提高標準條例第二條，現
行法規所定貨幣單位折算新台幣條例第二條，中華民國九十六年
罪犯減刑條例第二條第一項第三款、第七條、第九條，判決如主
文。
本案經檢察官戊○○到庭執行職務。
中    華    民    國  九十七  年    六    月    五    日
                  刑事第三庭    審判長法  官   賴恭利
                                      法  官   楊曉惠
                                      法  官   黃松竹
上正本證明與原本無異。
如不服本判決，應於收受送達後十日內向本院提出上訴書狀（應
敘述具體理由並附繕本）。
上訴書狀如未敘述理由，應於上訴期間屆滿後二十日內補提理由
書於本院。
                                      書記官   黃毅皓
中    華    民    國  九十七  年    六    月    五    日
附錄論罪科刑法條：
刑法第三百三十六條
對於公務上或因公益所持有之物，犯前條第一項之罪者，處一年
以上七年以下有期徒刑，得併科五千元以下罰金。
對於業務上所持有之物，犯前條第一項之罪者，處六月以上五年
以下有期徒刑，得併科三千元以下罰金。
前二項之未遂犯罰之。
附表
┌─┬────────┬────────────────┬─────┐
│編│   客戶名稱     │            侵占方式            │   金額   │
│號│                │                                │（新台幣）│
├─┼────────┼────────────────┼─────┤
│一│花木蘭美容坊    │丙○○於94年7月10日、9月10日分別│37200元   │
│  │（付款人陳淑英）│收取該店每月電腦伴唱機租金18600 │          │
│  │                │元，侵占入己，未回帳於公司      │          │
├─┼────────┼────────────────┼─────┤
│二│響亮之星        │丙○○於94年7月4日、8月15日分別 │8000元    │
│  │（付款人陳梅鶯）│收取該店每月電腦伴唱機租金4000元│          │
│  │                │，侵占入己，未回帳於公司        │          │
├─┼────────┼────────────────┼─────┤
│三│鳳之城          │丙○○於94年6月10日收取該店每月 │20000元   │
│  │（付款人詹金鳳）│電腦伴唱機租金20000元，侵占入己 │          │
│  │                │，未回帳於公司                  │          │
├─┼────────┼────────────────┼─────┤
│四│義美卡拉OK      │丙○○於94年7月20日、8月20日、9 │16000元   │
│  │（付款人林秀英）│月20日分別依序收取該店每月電腦伴│          │
│  │                │唱機租金4000元、4000元及8000元，│          │
│  │                │侵占入己，未回帳於公司          │          │
├─┼────────┼────────────────┼─────┤
│五│櫻卡拉OK        │丙○○於94年6月、7月及8月分別收 │7500元    │
│  │（付款人甲○○）│取該店每月電腦伴唱機租金各2500元│          │
│  │                │，侵占入己，未回帳於公司        │          │
├─┼────────┼────────────────┼─────┤
│六│古典美人        │丙○○於94年9月10日收取該店每月 │5000元    │
│  │（付款人乙○○）│電腦伴唱機租金5000元，侵占入己，│          │
│  │                │未回帳於公司                    │          │
├─┼────────┼────────────────┼─────┤
│七│優歌卡拉OK      │丙○○於94年6月15日、7月15日分別│17000元   │
│  │（付款人劉嘉豪）│收取該店每月電腦伴唱機租金各8500│          │
│  │                │元，侵占入己，未回帳於公司      │          │
├─┼────────┼────────────────┼─────┤
│八│鑽石卡拉OK      │丙○○於94年6月15日、7月15日分別│34000元   │
│  │（付款人趙翡翎）│收取該店每月電腦伴唱機租金各    │          │
│  │                │17000元，侵占入己，未回帳於公司 │          │
├─┼────────┼────────────────┼─────┤
│九│永春小吃部      │丙○○於94年7月、8月間分別收取該│49000元   │
│  │                │店每月電腦伴唱機租金各24500元， │          │
│  │                │侵占入己，未回帳於公司          │          │
├─┼────────┼────────────────┼─────┤
│十│嘉臨小吃部      │丙○○於94年6月、7月及8月分別收 │24000元   │
│  │                │取該店每月電腦伴唱機租金各8000元│          │
│  │                │，侵占入己，未回帳於公司        │          │
└─┴────────┴────────────────┴─────┘


司法院資訊處製作；財團法人民間司法改革基金會備份。
